【裁判字號】    99,上易,2117
【裁判日期】    991021
【裁判案由】    詐欺
【裁判全文】
臺灣高等法院刑事判決                99年度上易字第2117號
上  訴  人
即  被  告  甲○○
選任辯護人 蔡宏修律師
上列上訴人因詐欺案件，不服臺灣臺北地方法院99年度易字第10
04號，中華民國 99年8月13日第一審判決（起訴案號：臺灣臺北
地方法院檢察署99年度調偵字第 300號），提起上訴，本院判決
如下：
    主  文
原判決撤銷。
甲○○無罪。
    理  由
一、本案公訴意旨略以：甲○○與年籍不詳、自稱「黃志偉」之
    成年男子分別為「艾思創新經紀股份有限公司」（下稱艾思
    公司）之負責人與財務長，二人明知乙○○所成立之「馳波
    數位科技股份有限公司」（下稱馳波公司）有資金需求，且
    業於民國97年 4月間由艾思公司與馳波公司簽立媒介資金募
    集之合約書，竟基於為自己不法所有之犯意聯絡，於98年 6
    、7月間，邀乙○○至臺北市○○○路○段128號11樓之6艾思
    公司辦公室內，共同向乙○○佯稱為創業者須交付所需資金
    之百分之十，作為證明創業者之誠意及考驗其募資能力，艾
    思公司才能說服金主提供其他資金等語，乙○○因此誤信其
    言，依甲○○及「黃志偉」之指示，於98年10月28日中午，
    在臺北市○○區○○路1段2號前將向友人陳酩樺借得之現金
    新臺幣 1百萬元全數交予「黃志偉」，詎「黃志偉」得款後
    旋逃逸無蹤，乙○○驚覺有異始報警究辦，因認甲○○涉犯
    刑法第339條之共同詐欺罪嫌等語。
二、按犯罪事實應依證據認定之，無證據不得認定犯罪事實；不
    能證明被告犯罪者，應諭知無罪之判決，刑事訴訟法第 154
    條第2項及第 301條第1項，分別定有明文。次按認定不利於
    被告之事實，須依積極證據，苟積極證據不足為不利於被告
    事實之認定時，即應為有利於被告之認定，更不必有何有利
    之證據；又事實之認定，應憑證據，如未能發現相當證據，
    或證據不足以證明，自不能以推測或擬制之方法，以為裁判
    基礎；被告否認犯罪事實所持之辯解，縱屬不能成立，仍非
    有積極證據足以證明其犯罪行為，不能遽為有罪之認定。而
    刑事訴訟法上所謂認定犯罪事實之積極證據，係指適合於被
    告犯罪事實之認定之積極證據而言，雖不以直接證據為限，
    間接證據亦包括在內；然而無論直接或間接證據，其為訴訟
    上之證明，須於通常一般之人均不致有所懷疑，而得確信其
    為真實之程度者，始得據為有罪之認定，倘其證明尚未達到
    此一程度，而有合理之懷疑存在時，致使無從形成有罪之確
    信，根據「罪證有疑，利於被告」之證據法則，即不得遽為
    不利被告之認定（最高法院 30年度上字第816號、29年度上
    字第3105號、30年度上字第1831號、40年度台上字第86號及
    76年度台上字第4986號判例意旨參照）。至告訴人之指訴，
    係以使被告受刑事訴追為目的，是以告訴人之指訴為證據方
    法，除其指訴須無瑕疵，且應有查與事實相符之佐證，始得
    資為判決之基礎，亦經最高法院著有52年度台上字第1300號
    及61年度台上字第3099號判例可資參照。而所謂無瑕疵，係
    指被害人所為不利被告之陳述，與社會上一般生活經驗或卷
    存其他客觀事實並無矛盾而言；另所謂就其他方面調查認與
    事實相符，非僅以所援用之旁證足以證明被害結果為已足，
    尤須綜合一切積極佐證，除認定被告確為加害人之可能外，
    在推理上無從另為其他合理原因之假設，有一不合於此，即
    不能以被害人之陳述作為論斷之證據。
三、檢察官公訴意旨及原審法院認定被告甲○○有上開共同詐欺
    犯行，無非係以：告訴人乙○○於警詢、檢察官偵訊及原審
    法院審理時之指述、證人陳酩樺於原審法院審理時之證述、
    被告於警詢、檢察官偵訊及原審法院審理時之供述、卷附之
    被告及「黃志偉」之艾思公司名片影本、安泰銀行98年10月
    28 日取款憑條、募資計劃執行合約書各乙份等為論據。
四、訊據被告固坦承其於96年間成立艾思公司，從事創業者資金
    媒介業務，於97年4月1日代表艾思公司與馳波公司之負責人
    即告訴人簽訂合約書，約定由艾思公司於4 個月內，協助媒
    介馳波公司營運資金之募集，並收取馳波公司與投資者所簽
    訂投資合約之募款額度之百分之5 之佣金，嗣「黃志偉」自
    98年6月間起，擔任艾思公司之財務長，其2人於97年6、7月
    間之某日，向告訴人表示已覓得合適之投資者，並要求乙○
    ○須自行籌措所需資金之 1成，以此方式考驗創業者之募資
    能力及向投資者展現誠意，艾思公司始願承作募資之媒合等
    語，告訴人乃與友人陳酩樺於同年10月28日攜帶現金1 百萬
    元前往艾思公司位於臺北市大安區○○○路○段68號11樓之6
    辦公室，嗣乙○○駕車搭載「黃志偉」外出，之後接獲告訴
    人來電稱該筆款項遭「黃志偉」取走後不見蹤影之事實，惟
    矢口否認有何詐欺犯行，辯稱：「黃志偉」係於98年初參加
    農業產業說明會時告知伊可提供資金，伊因而介紹給告訴人
    ，係「黃志偉」提議由創業者提供百分之十之資金，伊亦被
    「黃志偉」所騙，並未共同詐騙告訴人。驗資當日係「黃志
    偉」告知伊要與2組投資者見面，其中1組投資者由告訴人駕
    車搭載「黃志偉」前往迎接，另1 組投資者會前來艾思公司
    辦公室，故「黃志偉」請伊留在辦公室等待，之後告訴人駕
    車搭載「黃志偉」外出，發生何事伊不清楚，告訴人將1 百
    萬現金交付「黃志偉」時伊不在場，伊事後接獲告訴人電話
    趕到臺北市國稅局，並親自帶同告訴人前往警局報案，伊無
    詐欺意圖，若伊有心詐騙，也會用假資料、假名字，伊非與
    「黃志偉」為共犯等語。
五、經查：
  (一)本件被告於96年間成立艾思公司，從事創業者資金媒介業務
    ，於97年4月1日代表艾思公司與馳波公司之負責人即告訴人
    簽訂合約書，雙方約定由艾思公司自簽約日起 4個月內，協
    助媒介馳波公司營運資金之募集，艾思公司從中收取馳波公
    司與投資者所簽訂投資合約之募款額度之百分之5 之佣金，
    嗣艾思公司於上開期間內未能成功引介資金投資馳波公司；
    又「黃志偉」自98年6月間起，擔任艾思公司之財務長，渠2
    人於97年6、7月間，向告訴人表示已覓得合適之投資者，惟
    告訴人須自行籌措所需資金之 1成，以此方式考驗創業者之
    募資能力及向投資者展現誠意，艾思公司始願承作募資之媒
    合，且須於募資當天須備妥現金 1百萬元存入新設立之公司
    即心動數位科技股份有限公司帳戶進行驗資，待驗資後即可
    提撥用於購買馳波公司之電腦設備等語，告訴人遂向其友人
    陳酩樺借款 1百萬元欲作為驗資使用，陳酩樺於97年10月28
    日前往安泰銀行松山分行提領 1百萬元後，攜帶該筆現金陪
    同告訴人前往艾思公司辦公室，進入辦公室後，陳酩樺當場
    將其領得 1百萬之現金交付告訴人後隨即離去，嗣告訴人駕
    車搭載「黃志偉」前往臺北市國稅局前，「黃志偉」復向告
    訴人表示須將該 1百萬現金交付暫時保管，以便提供投資者
    進行驗資，告訴人當場將該 1百萬元款項交付「黃志偉」，
    「黃志偉」得手下車後，隨即逃逸無蹤等情，業據證人即告
    訴人於警詢、檢察官偵訊及原審法院審理時陳述綦詳，核與
    證人陳酩樺於檢察官偵訊及原審法院審理時證述相符，並有
    告訴人提出之被告及「黃志偉」之艾思公司名片影本、安泰
    銀行98年10月28日取款憑條、募資計畫執行合約書各 1紙在
    卷可按，堪信屬實。
  (二)惟按詐欺取財罪之構成要件，除行為人以詐術欺罔他人，使
    被害人陷於錯誤，而為交付外，行為人尚需有不法所有之意
    圖，即行為人必須具有為自己或第三人獲取違法之財產利益
    之意圖，且此主觀意圖之存在，亦須有積極證據憑以證明行
    為人確有此主觀意圖。本件被告於97年4月1日代表艾思公司
    與馳波公司之負責人即告訴人乙○○簽訂合約書，觀諸該合
    約書內容，係約定由艾思公司自簽約日起4 個月內協助媒介
    營運資金之募集，於簽約日起 4個月內，倘無投資者有意願
    或洽簽投資備忘錄，該合約自動逾期無效；自簽約日起 4個
    月後，倘仍有投資者洽談或已洽簽投資備忘錄，該合約自動
    延期生效，有該合約書附卷（見99年度偵字第204號卷第 16
    頁）可參，且據證人即告訴人乙○○於原審法院審理時證稱
    ：「（當初是如何找上被告的？）當初是我找他的，是透過
    網路仲介平台，是我主動找他的」、「（在簽約當時，你當
    時見過黃志偉嗎？）還沒見過」、「（你在與艾思創新經紀
    股份有限公司接洽的過程中，何時開始見到黃志偉？）是在
    去年（即98年）大約 6月左右」、「（當時黃志偉有說什麼
    嗎？）…募資方式有改變，就是投資者與創業者都要出資，
    他們才願意做募資的媒合」等語（見原審卷第36頁背面），
    可知告訴人係主動尋求被告公司協助媒介營運資金之募集，
    且雙方於97年4月1日所簽訂之合約書，尚未有須由創業者自
    行籌措所須資金之1成之約定，而係於98年6月間「黃志偉」
    出面洽談時，始變更募資之方式，則被告如欲詐取告訴人之
    財物，本可於97年間簽訂該份合約書時即為如此約定，並遂
    行其犯行，尚無待 1年餘後「黃志偉」出現，始向告訴人施
    詐之理，據此，被告主觀上是否有詐欺取財之故意及為自己
    獲取不法財產之意圖已有疑義。
  (三)復查，艾思公司於上開期限內雖未成功引介資金投資馳波公
    司，惟由上開合約書內容所示，被告事後仍可積極引薦投資
    者提供資金，以促使該契約繼續生效，且被告所成立之艾思
    公司，既係從事媒介資金募集之業務，倘有投資者表示投資
    意願或願意引薦投資者，其焉有拒於門外之理，則被告逕以
    不知真實年籍資料自稱「黃志偉」者擔任財務長負責金主部
    分，及採用其所提出須由創業者自行籌措所須資金之1 成，
    並由金主驗資後存入新成立公司銀行帳戶之投資建議，而與
    告訴人洽訂新合作契約書之舉，亦非與常理有違，自難僅以
    被告介紹「黃志偉」予告訴人，並請「黃志偉」負責處理後
    續事宜等情，即推論被告與「黃志偉」間有何共同詐欺告訴
    人之犯意聯絡。
  (四)再者，細觀被告所提供之98年5 月22日該公司所舉辦「五月
    份創新創業論壇交流─現代創新農業」之簽到表編號32，亦
    可知「黃志偉」確係於該日到場參與並簽到，此有該簽到表
    附卷（見本院卷第85 頁 ）可按。由上顯見被告所辯「黃志
    偉」係於98年初參加農業產業說明會時告知伊可提供資金，
    伊因而介紹予告訴人，且係「黃志偉」提議由創業者提供百
    分之十之資金，伊亦被「黃志偉」所騙，並未共同詐騙告訴
    人等語，並非全無可信之處。
  (五)再據證人乙○○於原審法院審理時證稱：「交錢的時候，被
    告沒有在場」、「（為何會到中華路國稅局那邊？）那是黃
    志偉告訴我創業者是在那個地點，要在那裡載他」、「我在
    國稅局有看到黃志偉跟一個女子交談，黃志偉有走過來跟我
    說投資者那邊要驗資，他要求我自籌的1 百萬元交給他去驗
    資」、「（你1 百萬元在國稅局那邊交給黃志偉之後，發生
    什麼事情？）當時我交給他之後，我就是看著黃志偉與那個
    女子交談，後來有來車，我就把車移一下，我下車時，就發
    現黃志偉不在了」、「（你發現他不在，有做何聯絡或處理
    嗎？）我有撥黃志偉的手機，撥很多次都關機」、「（有聯
    絡被告嗎？）有，那時撥黃志偉找不到他，所以才聯絡甲○
    ○，甲○○請我在國稅局那邊等，他後來有來」等語（見原
    審卷第37頁背面、第38頁），可知被告於驗資當天並未與告
    訴人一同驅車前往搭載投資者，且驗資之地點及方式，均係
    依「黃志偉」之指示，並非原本大家之共識在銀行交付資金
    新台幣100 萬元並且共同存入銀行帳戶之流程，倘依照原所
    約定之流程，本件詐欺案件根本不會成立，則被告是否知悉
    「黃志偉」將至國稅局前驗資，並要求告訴人將1 百萬元暫
    時交予「黃志偉」，再由現場出現之女子驗資，又被告如何
    預料驗資當時「黃志偉」將趁告訴人移車之際捲款潛逃等節
    ，均無積極證據可資證明。因而，被告是否確有與「黃志偉
    」間共同詐欺告訴人之犯意聯絡，即非無疑。
  (六)至於原審法院雖謂被告曾向告訴人說帶錢跟「黃志偉」出去
    不會有問題，「黃志偉」是可以信任的等語，逕認被告與「
    黃志偉」間有共同詐欺告訴人之犯意聯絡，惟該語亦可能係
    被告基於對「黃志偉」之信任，欲促使告訴人完成驗資之意
    ，是原判決逕以此推論被告與「黃志偉」間有共同詐欺告訴
    人之犯意聯絡及行為分擔云云，尚屬率斷。其次，交易相對
    人間非必然無以現金進行驗證之情，實難以此逕為被告不利
    之證明。再者，據證人陳酩樺於原審法院審理時證稱：「（
    你和甲○○上去他們公司之後，你有看到什麼事情嗎？）上
    去之後有看到另外一個人，是叫黃志偉，我們三個在那邊，
    黃志偉提出說他不希望有第三人在，就是指我」、「黃志偉
    說不希望有第三人在場，他是乙○○、我還有甲○○在場的
    時候直接講」、「（是誰跟你說要求你先離開的？）是在會
    議室時，黃志偉說不希望有第三人」等語（見原審卷第41頁
    、第42頁），可知提出拒絕告訴人之友陳酩樺在場者係「黃
    志偉」，而非被告，且支開陳酩樺之舉與被告是否真實、誠
    摯協助告訴人引介資金，亦無必然之關連，原審法院據此推
    認被告自始即無協助馳波公司媒介營運資金募集之意云云，
    亦屬速斷。
  (七)再者，「黃志偉」捲款逃逸後，「黃志偉」之手機便無法聯
    絡，反觀被告於案發當日經告訴人聯絡，則即刻趕往現場處
    理，且於98年11月2 日主動至警察局接受詢問，並於98年11
    月5 日由被告甲○○及乙○○與告訴人陳酩樺簽訂債務償還
    協議書（原審卷第22頁），願意償還告訴人陳酩樺遭詐騙之
    損失，陸續依協議償還36萬元；復又於99年10月5 日由被告
    甲○○與陳酩樺成立和解，願意基於道義償還陳酩樺80萬元
    ，除當場給付10萬元外，同年11月30日再給付10萬元，剩餘
    款自2011年起每月償還1 萬元，至償還為止，有和解書附本
    院卷足憑。衡諸一般常理，倘被告真有詐欺取財之故意及為
    自己不法所有之意圖，焉有於苦心安排詐騙過程並得手後未
    逃逸，反而留下處理善後及償還損失，並主動投案以遭受刑
    罰之可能，則被告主觀上究否出於與「黃志偉」共同詐欺告
    訴人之故意及為自己不法所有之意圖，更非無疑；又被害人
    乙○○、陳酩樺於本院審理中已表示不再追究，而陳酩樺更
    表示經事後瞭解，本案真正詐欺者應係「黃志偉」而非被告
    甲○○，有和解書及本院審理筆錄可稽，從而被告所辯：告
    訴人駕車搭載「黃志偉」外出，發生何事伊不清楚，伊亦不
    在場，伊事後接獲告訴人電話趕到臺北市國稅局，並親自帶
    同告訴人前往警局報案，伊無詐欺意圖，亦非與「黃志偉」
    為共犯乙節，堪予採信。
六、綜上所述，檢察官所舉證據，經本院逐一剖析，相互參酌，
    尚不足以積極證明被告有何詐欺取財之故意、為自己不法所
    有之意圖，以及與「黃志偉」有何共同詐欺取財之犯意聯絡
    ，本院無從形成被告成立共同詐欺取財罪之心證。原審法院
    未詳予勾稽，遽對被告予以論罪科刑，容有未合。被告上訴
    否認犯罪，而指摘原判決不當，為有理由，自應由本院將原
    判決予以撤銷，改諭知被告無罪之判決。
據上論斷，應依刑事訴訟法第369條第1項前段、第364條、第301
條第1項，判決如主文。
本案經檢察官劉靜婉到庭執行職務。
中    華    民    國    99    年    10    月    21    日
                  刑事第九庭審判長法  官  陳貽男
                                  法  官  詹駿鴻
                                  法  官  宋明蒼
以上正本證明與原本無異。
不得上訴。
                                  書記官  駱麗君
中    華    民    國    99    年    10    月    21    日

司法院資訊處製作；財團法人民間司法改革基金會備份。
